臺灣高等法院民事判決　　　　　　　　　　　　　　　九十三年度上字第二八０號
　　上　訴　人　 丙○○
　　訴訟代理人　 金輔政律師
　　被　上訴人　 甲○○
　　　　　　　　 乙○○○
　　右　一　人
　　訴訟代理人　 李長生律師
右當事人間返還不當得利事件，上訴人對於中華民國九十三年二月二十七日臺灣臺北
地方法院九十二年度訴字第五二一八號第一審判決提起上訴，經本院於九十三年九月
十四日言詞辯論終結，判決如下：
    主    文
上訴駁回。
第二審訴訟費用由上訴人負擔。
    事    實
甲、上訴人方面：
一、聲明：
  (一)被上訴人應連帶給付上訴人新臺幣（以下未表明幣別者均同）四百六十萬元及自
    民國八十年十一月八日起至清償日止，按年息百分之五計算之利息。
  (二)願供擔保請准宣告假執行。
二、陳述：除引用原判決記載外，補稱略以：
  (一)兩造就坐落美國加州RIVERSIDE COUNT，地號為APN#000000000-0-0，總面積
    122.08A/C之土地（以下稱系爭美國土地)之買賣契約並未成立；蓋伊自美國返台
    後，被上訴人甲○○另以開發土地所需之機具推土機亟待現金付款，請伊救急，
    伊乃依甲○○之指示，先於八十年十一月七日匯款四百六十萬元（以稱下系爭款
    項）至被上訴人乙○○○設於合作金庫銀行永吉分行第00000000000
    00號帳戶（以下稱系爭帳戶）內，當時兩造尚未辦理系爭美國土地之過戶手續
    ，足證雙方對系爭款項究為買賣土地或開發土地之對價仍無共識，自未達成立任
    何契約之階段。
  (二)甲○○對伊所為詐騙行為，實與以背於善良風俗之方法加損害於伊之侵害行為態
    樣相符。兩造間既未能成立契約，如前所述，伊對甲○○就上開系爭款項應存有
    不當得利返還請求權，又該請求權與侵權行為之損害賠償請求權有競合併存關係
    ，自非以撤銷原契約為必要。伊就甲○○前揭侵權行為，致伊受有系爭款現之損
    害，已提出系爭美國土地權狀、
    問，實已盡舉證之責，原判決竟仍要求伊再為舉證，顯就舉證責任之分配已悖論
    理經驗法則。伊前往美國時，均由乙○○○出面招待，可證其與甲○○間確有意
    思聯絡，依共同侵權行為法則，其二人應連帶負賠償責任。
三、證據：援用第一審所提證據為證。
乙、被上訴人方面：
子、甲○○部分：未於言詞辯論期日及準備程序期日到場，亦未提出書狀作何聲明或
    陳述。
丑、乙○○○部分：
一、聲明：
  (一)上訴駁回。
  (二)如受不利之判決，請准供擔保免為假執行。
二、陳述：除引用原判決記載外，補稱略以：
  (一)伊早年即定居美國，偶有回臺均係省親，從未在臺灣地區從事商業活動，亦未過
    問或參與運作伊夫即被上訴人甲○○在臺獨立經營管理之明宜貿易股份有限公司
    （以下稱明宜公司）。況上訴人委託甲○○購買系爭美國土地而生紛爭之八十年
    八、九月期間，伊並不在臺灣境內，無從對上訴人施用詐術，系爭美國土地亦非
    伊與甲○○夫妻共有。實者，乃係上訴人僅交付系爭款項之頭期款，其餘約定尾
    款逾期均未交付，致遭美國賣方沒收前金、解除買賣，其不甘投資失利，自八十
    三年起即屢向檢、調單位控訴甲○○詐欺，欲以刑逼民，迫使甲○○退還購地款
    。由於甲○○留美不歸，上訴人無法求償，其竟以同一事由向臺灣臺北地方法院
    檢察署（以下稱臺北地檢署）告訴伊詐欺，惟經該署以九十二年度偵字第一三四
    八０、一三四八一號處分不起訴在案，足證上訴人與甲○○間之購地糾紛，與伊
    無涉。
  (二)上訴人既稱其權利受到侵害，依民事訴訟法第二百七十七條之規定及最高法院四
    十三年台上字第三七七號判例要旨，自應先負舉證責任，待其舉證完備後，伊始
    就抗辯之事由負有後續之舉證責任。由於系爭帳戶為甲○○借伊之名義所開設並
    供甲○○獨立使用，伊未曾收受上訴人支付之系爭款項。況系爭款項與甲○○八
    十年十一月六日書立、交予上訴人收執之收據上所載「頭期款美金三十萬元」有
    相當之差距。又上訴人雖提出赴美
    結論。上訴人確未盡舉證之責；反之，伊已提出充分事證證明對上訴人既無侵權
    行為，亦無不當得利，原審法院為上訴人敗訴判決，洵屬有據。
三、證據：除援用第一審所提證據外，補提臺北地檢署九十二年度偵字第一三四八０
    、一三四八一號不起訴處分書、八十年十一月七日匯款四百六十萬元證明、八十
    年十一月六日甲○○書立之三十元萬美金收據、入出境資料等件為證。
丙、本院依職權(一)向臺灣臺北地方法院函調八十四年度易字第六○號甲○○詐欺案卷
    。(二)向合作金庫銀行永吉分行函調戶名為乙○○○之第00000000000
    00號帳戶自八十年十一月迄今之明細帳。
    理    由
一、被上訴人甲○○經合法通知，未於言詞辯論期日到場，核無民事訴訟法第三百八
    十六條各款所列情形，爰依上訴人聲請，就甲○○部分由其一造辯論而為判決。
二、上訴人主張：被上訴人甲○○與乙○○○為夫妻，甲○○又為明宜公司負責人。
    該夫妻於八十年八、九月間共同向伊詐稱：如購買渠等共同所有位於美國加州之
    土地，即可免費辦理綠卡，伊信以為真而購買系爭美國土地；惟伊自美國返台後
    ，甲○○另以開發土地所需之機具推土機亟待現金付款，請伊救急，伊乃依甲○
    ○之指示，先於八十年十一月七日匯款四百六十萬元至乙○○○所有系爭帳戶內
    。然被上訴人迄今逾十餘年尚未為伊辦理綠卡，渠等對伊之侵權行為受有利益，
    致伊受損害，雖伊之侵權行為損害賠償請求權業已罹於時效，但仍得依不當得利
    請求返還等情，爰依民法第一百九十七條第二項之規定，求為命被上訴人連帶如
    數給付及自八十年十一月八日起至清償日止，按年息百分之五計算利息之判決。
三、被上訴人乙○○○則以：伊從未參與甲○○所設立明宜公司之運作，上訴人委託
    甲○○購買美國土地之糾紛，甲○○雖使用伊之帳戶，然上訴人匯款期間伊並不
    在國內，而上訴人匯款後，立即要求甲○○開立收據，足見上訴人交易之對象為
    甲○○，與伊無涉；至於上訴人提出之收據載明甲○○收到美金三十萬元，然其
    僅訴請給付四百六十萬元，兩者間顯有相當之差距；另上訴人於九十二年間對伊
    提出刑事詐欺告訴，亦經臺北地檢署以九十二年度偵字第一三四八○、一三四八
    一號處分不起訴在案，是伊對上訴人並無任何侵權行為，亦無何不當得利等語，
    資為抗辯。
四、查上訴人於八十年十一月七日將系爭款項匯至乙○○○之系爭帳戶之事實，為兩
    造所不爭執，並有第一商業銀行跨行匯款申請書代收入傳票在卷可證，堪信為真
    實。上訴人主張系爭款項係伊遭受被上訴人詐騙而為交付，已為乙○○○所否認
    。經查：
  (一)上訴人起訴主張：被上訴人甲○○及乙○○○夫妻，於「八十年八、九月間基於
    意圖為自己不法所有之概括犯意向伊詐稱：『如向伊購買美國加州之土地，即可
    免費辦理綠卡』，使伊信以為真，向其購買『美國加州RIVERSIDE COUNT ，地號
    APN#000000000-0-0 之總面積一二二．○八英畝，持分二分之一』之土地，並給
    付四百六十萬元，於八十年十一月七日匯入乙○○○合作金庫永吉支庫0000
    000000000號帳戶」等語，並提出甲○○所書上載明：「茲收到丙○○
    小姐購地坐落美國加州RIVERSIDE COUNT土地，地號APN#000000000-0-0之總面積
    122.08A/C，頭期款美金三十萬元，並OPEN ESCROW辦理產權移轉登記為丙○○、
    甲○○各持分1/2 不得有第三者名字」之收據為證。上訴人本人於原審辯論時，
    亦陳述：「被告（按指被上訴人，下同）說要賣地給我，錢匯給被告後，被告就
    沒有再和我聯絡，是甲○○要賣地給我，我的錢匯到被告乙○○○戶頭，八十年
    十月七日匯錢」（見原審卷二四頁）等語，及九十三年二月十六日提出準備書狀
    ，亦為相同主張（見原審卷六三頁以下）。乃至八十三年十一月十一日在法務部
    調查局新竹縣調查站檢舉甲○○詐欺，及九十二年間向臺北地檢署檢察官告訴乙
    ○○○詐欺時，均無隻字片語提及「甲○○另以開發土地所需之機具推土機亟待
    現金付款，請伊救急」之事，有本院依職權向臺灣臺北地方法院函調該院八十四
    年度易字第六○號甲○○詐欺案卷中臺北地檢署八十三年度偵緝字第四八四號卷
    附調查筆錄（見該卷二一頁），及乙○○○於原審提出臺北地檢署九十二年度偵
    字第一三四八○、一三四八一號檢察官不起訴處分書（見原審卷三八頁）可稽。
    則系爭款項係上訴人支付買賣系爭美國土地之價金，應堪認定。上訴人於本院受
    命法官詢問：「被詐欺法律行為，有無撤銷意思表示？」時，乃竟具狀改稱略以
    ：伊自美國返台後，甲○○另以開發土地所需之機具推土機亟待現金付款，請伊
    救急，伊乃依甲○○之指示，先於八十年十一月七日匯款四百六十萬元至乙○○
    ○所有系爭帳戶內；並主張：雙方對系爭款項究為買賣土地或開發土地之對價仍
    無共識，自未達成立任何契約之階段等語，然未舉出任何證據為證，自非可信。
    至甲○○雖受合法之通知，而於言詞辯論期日不到場，亦未提出準備書狀就上訴
    人上開主張之事實有所爭執，然其係依公示送達通知，依民事訴訟法第二百八十
    條第三項規定，自不得準用同條第一項視同自認之規定，附此敘明。
  (二)按「因受詐欺而為之買賣，在經依法撤銷前，並非無效之法律行為，出賣人交付
    貨物而獲有請求給付價金之債權，買受人不得依不當得利之法則而對之請求返還
    所受之利益。」（最高法院六十三年度第二次民庭庭推總會議決議(二)參照）。本
    件上訴人支付系爭款項係為履行其與甲○○間系爭美國土地買賣契約之價金給付
    義務，業如前認定，其主張該買賣契約係受被上訴人共同詐騙所為，然並不能提
    出證據證明已撤銷該買賣之意思表示，則揆上開說明，其據民法第一百九十七條
    第二項之規定，依不當得利之法則，請求被上訴人返還系爭款項，即非有據。況
    「因時效而免負義務，雖得認為受利益，但法律規定時效制度，其目的即在使受
    益人取得其利益，故除另有不當得利請求權與之競合之情形外，不能謂無法律上
    之原因而受利益。本件上訴人受被上訴人毆傷，當時對於被上訴人僅有侵權行為
    之損害賠償請求權，並無不當得利返還請求權與之競合，可得選擇行使之情形存
    在，則於侵權行為之損害賠償請求權罹於時效後，即無行使不當得利請求權之可
    言。」最高法院五十一年台上字第二八八一號著有判例，足資參考。查乙○○○
    於八十年三月二十日即自臺灣出境，迄至八十一年十月二十三日始入境返臺，有
    入出國日期證明書足憑（見原審卷四一頁），其於上訴人主張匯款至系爭帳戶時
    ，並不在國內。則縱令乙○○○將系爭帳戶提供予甲○○使用，然系爭款項既由
    人在國內之甲○○領取，乙○○○究有何不當得利？未見上訴人舉證以實其說，
    尚難認對乙○○○有不當得利請求權，其主張依民法一百九十七條第二項規定，
    請求返還不當得利，自無足取。
五、綜上所述，上訴人主張本於不當得利之法律關係，請求被上訴人連帶給付四百六
    十萬元，及自八十年十一月八日起至清償日止，按年息百分之五計算之利息，為
    無理由，不應准許。其假執行之聲請亦失所附麗，應併予駁回。原審為上訴人敗
    訴之判決，及駁回其假執行之聲請，並無不合。上訴意旨指摘原判決不當，聲明
    廢棄改判，為無理由，應予駁回。
六、本件事證已臻明確，兩造其餘主張及舉證等攻擊防禦方法，核與判決結果不生影
    響，爰不一一論述。
七、據上論結，本件上訴為無理由。依民事訴訟法第四百六十三條、第三百八十五條
    第一項前段、第四百四十九條第一項、第七十八條，判決如主文。
中　　　華　　　民　　　國　　九十三　　年　　　九　　　月　　二十九　　日
                              民事第十一庭
                                  審判長法  官　黃　熙　嫣
                                        法  官  鄭　傑　夫
                                        法  官  陳　介　源
正本係照原本作成。
如不服本判決，應於收受送達後二十日內向本院提出上訴書狀，其未表明上訴理由者
，應於提出上訴後二十日內向本院補提理由書狀（均須按他造當事人之人數附繕本）
上訴時應提出委任律師或具有律師資格之人之委任狀；委任有律師資格者，另應附具
律師資格證書及釋明委任人與受任人有民事訴訟法第四百六十六條之一第一項但書或
第二項（詳附註）所定關係之釋明文書影本。
中　　　華　　　民　　　國　　九十三　　年　　　十　　　月　　　二　　　日
　　　　　　　　　　　　　　　　　　　　書記官  鎖　瑞　嶺
附註：
民事訴訟法第四百六十六條之一（第一項、第二項）：
對於第二審判決上訴，上訴人應委任律師為訴訟代理人。但上訴人或其他法定代理人
具有律師資格者，不在此限。
上訴人之配偶、三親等內之血親、二親等內之姻親，或上訴人為法人、中央或地方機
關時，其所屬專任人員具有律師資格並經法院認為適當者，亦得為第三審訴訟代理人
。
